【裁判字號】    97,訴,1066
【裁判日期】    991203
【裁判案由】    確認買賣關係不存在等
【裁判全文】
臺灣臺北地方法院民事判決              97年度訴字第1066號
原      告  吳瑞琦
訴訟代理人  吳汯達
            黃安然律師
被      告  謝定洲
訴訟代理人  高涌誠律師
            許樹欣律師
複代理人    翁國彥律師
被      告  高麗華
訴訟代理人  成介之律師
複代理人    王瀚興
            蔡惠芝
被      告  陳宥慧
訴訟代理人  郭美春律師
複代理人    陳敬穆律師
被      告  謝秋戀
            謝秋鳳
上列當事人間確認買賣關係不存在等事件，本院於民國99年10月
7日言詞辯論終結，判決如下：
    主      文
原告之訴駁回。
訴訟費用由原告負擔。
    事實及理由
壹、程序方面：
一、按訴狀送達後，原告不得將原訴變更或追加他訴但訴訟標的
    對於數人必須合一確定時，原告得追加其原非當事人之人為
    當事人，民事訴訟法第255條第1項第5款定有明文。本件原
    告請求確認台北市○○段○○段2-9地號土地及其上1068號建
    物房屋、宜蘭縣三星鄉○○段1038-5地號土地及其上37建號
    房屋之買賣關係不存在，其中位於台北市之不動產所有權係
    屬謝秋戀、謝秋鳳所有，依法應以全體共有人應訴，其訴始
    為合法。本件原告起訴時原列謝定洲、謝秋戀、高麗華、陳
    宥慧為被告，嗣於訴訟中追加謝秋鳳為被告。原告所為之追
    加，核屬該訴訟標的對於數人必須合一確定者，其追加原非
    當事人之上開被告為當事人，揆之首揭說明，其所為訴之追
    加自應准許。
二、被告謝秋鳳經合法通知，無正當理由，未於最後言詞辯論期
    日到場，核無民事訴訟法第386條所列各款情形，爰依原告
    之聲請，由其一造辯論而為判決，併予說明。
貳、實體方面：
一、原告方面：
  (一)原告起訴主張：被告謝定洲、謝秋戀及訴外人謝昇宗分別為
    訴外人邦群企業股份有限公司（下稱邦群公司）之總經理、
    財務人員及負責人，於民國95年3、4月間經人介紹向訴外人
    吳汯達（即吳兩福）借款新台幣（下同）600萬元，並以邦
    群公司為發票人，謝定洲、謝秋戀及訴外人謝昇宗為背書人
    ，簽發同額支票共7紙予吳汯達（即吳兩福），吳汯達復讓
    與該支票債權予原告，前開7紙支票於96年4月18日至27日分
    別遭退票，邦群公司則於96年4月20日被列為拒絕往來戶。
    經原告以邦群公司、謝定洲、謝秋戀及謝昇宗為債務人向鈞
    院聲請支付命令獲准並已確定（96年度促字第1896號支付命
    令暨確定證明書）。同時間被告謝定洲所有之台北市○○段
    ○ ○段2-9地號土地及其上1068建號房屋，門牌號碼台北市
    ○○○路2段135巷20弄11號2樓（下稱系爭台北市房地），
    於96年4月27日以買賣為原因移轉登記予被告高麗華；被告
    謝秋戀、謝秋鳳所有之宜蘭縣三星鄉○○段1038-5地號土地
    及其上37建號房屋，門牌號碼宜蘭縣三星鄉○○路96-11號
    （下稱系爭宜蘭縣房地），於96年4月25日以買賣為原因移
    轉登記予被告陳宥慧。查邦群公司於借款前後均未有經濟上
    異常狀況，卻突然倒閉且退票，而被告謝定洲、謝秋戀、謝
    秋鳳為邦群公司股東並為支票背書人，亦同時將其所有房地
    過戶予第三人即被告高麗華、陳宥慧，足證其買賣行為係虛
    偽買賣，被告謝定洲等人勾結高麗華、陳宥慧掏空邦群公司
    、惡性脫產。原告爰依侵權行為法則及代位權之規定，請求
    確認被告謝定洲與高麗華間，被告謝秋戀、謝秋鳳與陳宥慧
    間之買賣關係自始無效，並請求被告高麗華、陳宥慧塗銷各
    該房地之移轉登記。
  (二)對被告抗辯所為之陳述：
  1.吳兩福僅借款予被告等人600萬元，並依民間借款慣例約定
    月息2%，非如被告所稱借款1,200萬元、月息3%。被告謝定
    洲於96年4月12日將系爭台北市房屋移轉登記予被告高麗華
    後，仍繼續居住並設籍於該址，且謝定洲之配偶江素如曾言
    ：系爭房屋過戶予高麗華後，將以高麗華名義向銀行貸款，
    以還清對原告之600萬元借款本金，然迄今尚未還款。
  2.系爭台北市房地之買賣價金為1,020萬元，高麗華於過戶後
    給付價金300萬元，又貸款806萬元給付被告謝定洲，故高麗
    華實際多給付價金86萬元。
  3.系爭台北市房屋之買賣方式係先過戶後付款，不符常理。且
    依一般交易慣例，不動產買賣均以代書為見證人，然代書方
    國順卻證稱：「何時過戶我不確定」、「付款部分我其實沒
    有參與」等語，其為辦理過戶之人卻不知何時過戶，亦未參
    與價金及房屋之交付過程，並不尋常。又一般買方以該屋抵
    押設定貸款，均約定由新貸銀行匯付前貸款銀行；然據謝定
    洲所言，本案係買方高麗華貸款後交予賣方謝定洲，再由謝
    定洲自行清償前貸款銀行，顯有蹊蹺。
  4.關於系爭宜蘭縣房地買賣，賣方之代理人方俊雄稱其將收受
    之簽約金3萬元及第二次付款67萬元交予謝仲嵐，謝仲嵐亦
    稱67萬元價金係匯入其帳戶，由其自行使用，而所有權人謝
    秋鳳出售該屋，卻不知該屋售價若干，亦未取得價金，實為
    可疑。
  (三)聲明：
  1.確認被告謝定洲與被告高麗華就坐落臺北市○○段○○段2-9
    地號土地（應有部分10000分之214）及其上1068建號房屋，
    門牌號碼台北市○○○路○段135巷20弄11號2樓，於96年4月
    12日（登記日期）向臺北市中山地政事務所為買賣登記之買
    賣關係不存在。
  2.被告高麗華應將前項房地所有權移轉登記塗銷。
  3.確認被告謝秋戀、謝秋鳳與被告陳宥慧就坐落宜蘭縣三星鄉
    ○○段1038-5地號土地（應有部分150分之68）及其上37建
    號房屋，門牌號碼宜蘭縣三星鄉○○路96-11號，於96年4月
    25日（登記日期）向宜蘭縣羅東地政事務所為買賣登記之買
    賣關係不存在。
  4.被告陳宥慧應將前項房地所有權移轉登記塗銷。
二、被告方面：
  (一)被告謝定洲抗辯：邦群公司係被告謝定洲與兄長謝昇宗共
    同建立，分別擔任總經理及董事長之職務，95年3月間邦群
    公司遭客戶跳票又逢原物料上漲，致邦群公司週轉不靈，被
    告經人介紹向原告之父吳汯達調借現金，借款條件為每月支
    付利息3%（即年息36%），自95年4月起至同年10月止，邦群
    公司共借款1,200萬元，並開立分別由謝定洲、謝秋戀、謝
    昇宗背書之同額支票予吳兩福以為擔保。上開支票票期屆至
    前，邦群公司均依約按月給付吳兩福3%之利息，利息部份共
    給付198萬元，並於95年6月14日及7月24日清償一半之本金
    600萬元。96年初因原料價格持續上漲且邦群公司又遭客戶
    跳票致資金缺口擴大，被告僅得於96年3月30日將名下系爭
    台北市房屋售予高麗華，售價1,020萬元，其中806萬元價金
    用於清償該屋之抵押債權，剩餘214萬元為邦群公司週轉資
    金之用。被告曾與邦群公司之債權人協商延展清償期未獲吳
    汯達同意，致邦群公司對其跳票，嗣後原告向法院聲請查封
    扣押被告名下資產，邦群公司僅得停業。縱上可知，被告係
    為解決邦群公司之財務問題始變賣不動產以週轉資金。另被
    告於系爭台北市房屋售出後仍繼續設籍並居住原址，係因售
    屋匆忙未及時覓得新居，被告於96年9月已搬至新居；又，
    為避免遭不明人士討債故被告戶籍未立即遷至新居，嗣後已
    應高麗華要求遷出，是以原告稱被告有虛偽買賣之事乃其臆
    測之詞，並非屬實。
  (二)被告高麗華抗辯：伊買受系爭台北市房屋後，確有向銀行貸
    款，然並非係借名貸款以清償謝定洲之債務，而係用以交付
    系爭台北市房地之買賣價金；伊係為投資而以1,020萬元之
    價金買受系爭台北市房地，並於96年10月31日委託信義房屋
    以1,350萬元之金額出售該房地，以謀求轉售利益，故伊與
    謝定洲之不動產買賣契約為真實。另原告爭執伊給付價款之
    金額及方式不符常理，然價款如何給付係買賣雙方所自由約
    定，與是否通謀虛偽意思表示無涉。再者，代書方國順雖不
    知過戶之確切日期，然其證稱：「一般有分私契跟公契，本
    件私契部分是買賣雙方自行處理，公契是由我處理，由我辦
    理過戶」等語，可知其確有經手過戶事宜。又參地政士法並
    未規定地政士必須監督不動產買賣匯款事宜、親證契約訂定
    過程並加以公證，則原告以代書未親證契約訂定之過程、私
    契未經見證而主張買賣為虛偽，均屬無稽。
  (三)被告陳宥慧抗辯：伊與被告謝秋戀、謝秋鳳素昧平生，對其
    等與原告間之債權債務關係亦不知悉，伊係於96年4月7日於
    駿業土地代書事務所與謝秋戀等之代理人方俊雄簽立系爭宜
    蘭縣房屋之買賣契約、依方俊雄出具之委託書、印鑑證明、
    土地謄本等文件，善意信賴謝秋戀等為土地所有權人而買受
    系爭宜蘭縣房地，雙方之買賣關為真實，並非以通謀虛偽之
    意成立買賣契約，原告主張實屬無據。
  (四)被告謝秋戀、謝秋鳳則抗辯：謝秋戀、謝秋鳳、謝仲嵐為姊
    妹關係，系爭宜蘭縣房地買賣事宜由其等委託謝仲嵐之配偶
    方俊雄全權處理，所賣得之價金亦交由方俊雄以償還邦群公
    司於96年3月12日對方俊雄之350萬元借款債務。
  (五)均聲明：原告之訴駁回。
三、兩造不爭執事項：（見本院99年6月14日言詞辯論筆錄、被
    告謝定洲99年5月28日民事爭點整理狀、被告陳宥慧99年6月
    5日之民事爭點整理狀及原告99年6月3日民事辯論意旨狀）
  (一)被告謝定洲於96年3月30日將其所有台北市○○段○○段2-9
    地號土地及其上1068建號房屋（門牌號碼台北市○○○路○
    段135巷20弄11號2號）售予被告高麗華，於96年4月12日辦
    理移轉登記。原告就上開買賣契約形式上不爭執。
  (二)原告曾向臺灣臺北地方法院檢察署告訴謝定洲涉嫌刑事詐欺
    及偽造文書，經該檢察署以98年度偵字第3370號為不起訴處
    分，但經再議發回續行偵查。
  (三)被告謝秋戀、謝秋鳳於96年4月7日將其所有宜蘭縣三星鄉○
    ○段1038-5地號土地及其上37建號房屋（門牌號碼宜蘭縣三
    星鄉○○路96-11號）售予被告陳宥慧，約定買賣價金為350
    萬元，於96年4月25日辦理移轉登記。原告就上開買賣契約
    形式上不爭執。
  (四)被告陳宥慧於96年4月7日給付簽約金3萬元予被告謝秋戀、
    謝秋鳳之代理人方俊雄（其為謝秋戀、謝秋鳳之妹謝仲嵐之
    配偶），後於96年4月9日將第2期款項67萬元匯入謝仲嵐之
    帳戶內，而後第一商業銀行羅東分行於96年5月2日匯款
    2,533,927元予兆豐商業銀行宜蘭分行，備註欄記載係代償
    謝秋戀、謝秋鳳之貸款。
四、兩造爭執事項：
  (一)被告謝定洲與高麗華間，就坐落台北市○○○路○段135巷20
    弄11號2樓房屋買賣過戶，是否為虛偽買賣？
  (二)被告謝秋戀、謝秋鳳、陳宥慧間，就坐落宜蘭縣三星鄉○○
    路96之11號房屋買賣過戶，是否為虛偽買賣？
五、得心證之理由：
  (一)按確認法律關係之訴，非原告有即受確認判決之法律上利益
    者，不得提起之，民事訴訟法第247條第1項前段定有明文。
    又所謂即受確認判決之法律上利益，係指因法律關係之存否
    不明確，致原告在私法上之地位有受侵害之危險，而此項危
    險得以對於被告之確認判決除去之者而言，故確認法律關係
    成立或不成立之訴，苟具備上開要件，即得謂有即受確認判
    決之法律上利益，縱其所求確認者為他人間之法律關係，亦
    非不得提起，最高法院42年臺上字第1031號判例要旨可資參
    照。本件原告主張其對被告謝定洲、謝秋戀有票款債權，業
    據提本院96年度促字第1896號支付命令暨確定證明書，被告
    對之亦不爭執，應堪信為實在。其次原告主張因被告間就系
    爭台北市房地及系爭宜蘭縣房地之買賣關係存否不明確，且
    已為所有權移轉登記，致原告對被告謝定洲、謝秋戀之債權
    有不能受償之危險，因認該危險得以對於被告之確認判決除
    去，核與上開規定相符，應准許之，先予敘明。
  (二)次按「表意人與相對人通謀而為虛偽意思表示者，其意思表
    示無效。但不得以其無效對抗善意第三人。」民法第87條第
    1項定有明文。次按第三人主張表意人與相對人通謀而為虛
    偽意思表示者，該第三人應負舉證之責，最高法院亦著有48
    年台上字第29號判例可資參照。本件原告主張被告謝定洲與
    被告高麗華二人間就系爭台北市房地及被告謝秋戀、謝秋鳳
    與被告陳宥慧間就系爭宜蘭縣房地為通謀虛偽意思表示，自
    應由原告對被告間關於買賣行為之通謀虛偽意思表示為舉證
    。
  (三)查原告主張系爭台北市房地之買賣為虛偽，無非以1.被告謝
    定洲將系爭台北市房地移轉登記於被告高麗華後，其戶籍仍
    設於該址，以及2.謝定洲之妻江素如告知賴亭吟，將系爭台
    北市房地過戶與高麗華後，將借用高麗華名義向銀行申請貸
    款，之後將此筆款項還清謝定洲所欠款項等事由。
  (四)惟查，按「……戶籍法為戶籍登記之行政管理規定，戶籍地
    址乃係戶籍法登記之事項，戶籍地址並非認定住所之唯一標
    準……」（最高法院93年台抗字第940號判決可資參照）。
    再不動產交易實務上，雖然不動產買賣成立或已過戶後，原
    出賣人不一定會將戶籍立即遷出，乃一般交易常態。是以，
    本件原告以被告謝定洲於過戶後，其戶籍仍設於系爭台北市
    房屋，即率以推論系爭台北市房地之買賣為虛偽，尚非可採
    。
  (五)次按，證人賴亭吟實係原告之妻，且於本案發生後，賴亭吟
    與被告謝定洲一家已反目成仇，故賴亭吟之證詞是否可信，
    已非無疑。更何況據賴亭吟自稱所為之證詞均係由訴外人即
    被告謝定洲之妻江素如告知伊，而非係直接自被告謝定洲處
    聽來。是以，賴亭吟所為之證詞，顯屬傳聞證據，應無證據
    力。再者，即便依據賴亭吟上述聽聞江素如所告知者，亦僅
    係被告將房屋過戶給高麗華，係用高麗華名義去銀行借款，
    等錢借下來後再匯款給伊等語。而此與被告謝定洲所稱當時
    確實因信用不佳，致無法以自己之名義向銀行貸款，始不得
    不忍痛將自己名下之系爭台北市房地出賣給高麗華，並藉此
    籌措現款，以作為清償債務之用等情事相符。換言之，即便
    依據賴亭吟上述所聽聞之語，亦未有任何可資證明被告謝定
    洲與被告高麗華間之系爭台北市房地買賣有通謀虛偽意思表
    示之證據。此外，原告復無法舉證證明被告謝定洲與被告高
    麗華間就系爭台北市房地之買賣過程有何與常情有違之情事
    ，則其據此提起本件訴訟請求確認系爭台北市房地買賣關係
    不存在，進而訴請塗銷系爭台北市房地之所有權移轉登記，
    即屬不可取。
  (六)再查原告主張系爭宜蘭縣房地之買賣為虛偽，無非以1.買賣
    價金付款數額買方非匯款予賣方；2.賴錦葉代書未在買賣契
    約書上簽名；3.買方無法證明資金係自何銀行領出等事由。
  (七)惟查被告謝秋戀、謝秋鳳於96年4月7日將其系爭宜蘭縣房地
    售予被告陳宥慧，約定買賣價金為350萬元，於96年4月25日
    辦理移轉登記為被告陳宥慧名義。而被告陳宥慧於96年4月
    7日給付簽約金3萬元予被告謝秋戀、謝秋鳳之代理人方俊雄
    （其為謝秋戀、謝秋鳳之妹謝仲嵐之配偶），後於96年4月9
    日將第2期款項67萬元匯入謝仲嵐之帳戶內，而後第一商業
    銀行羅東分行於96年5月2日匯款2,533,927元予兆豐商業銀
    行宜蘭分行，備註欄記載係代償謝秋戀、謝秋鳳之貸款等情
    ，為兩造所不爭執（見兩造不爭執事項(三)、(四)）。是出賣人
    委託方俊雄代理買賣事宜，並出具委託書，則被告陳宥慧交
    付定金即現金3萬元予代理人方俊雄，並將第2期款67萬元匯
    入方俊雄指定之謝仲嵐帳戶，並由被告陳宥慧向銀行貸款，
    代償出賣人對兆豐銀行之貸款，並由地政士賴錦葉辦理稅捐
    、過戶等事宜，上開買賣均有正常交易紀錄，亦無悖於一般
    社會常情，尚難認定被告謝秋戀、謝秋鳳與被告陳宥慧間就
    系爭宜蘭縣房地之買賣有何通謀虛偽之意思表示。至於買賣
    契約上之筆跡係代書賴錦葉之筆跡，但代書賴錦葉並未在買
    賣契約上簽名，業據證人即代書賴錦葉到庭具結證述明確，
    則代書賴錦葉未在買賣契約上簽名，並無違一般經驗法則。
    另外，第2期款67萬元係96年4月9日自被告陳宥慧華南銀羅
    東分行帳號000-00-000000-0轉帳支出32萬元、賣黃金所得
    及自家人籌措之現金等情，亦有被告陳宥慧提出之被證8號
    為證（見卷(二)第169頁）。從而，原告訴請確認系爭宜蘭縣
    房地之買賣關係不存在，進而訴請陳宥慧應將上開房地之所
    有權移轉登記塗銷，均屬無理由。
六、綜上所述，原告主張系爭台北市房地及系爭宜蘭縣房地之買
    賣契約均為通謀虛偽意思表示而無效，既未能舉證以實其說
    ，其主張自均不足採。從而，原告依侵權行為法則及本於代
    位權之法律關係，訴請確認被告謝定洲與被告高麗華二人間
    就系爭台北市房地之買賣關係不存在，並確認被告謝秋戀、
    謝秋鳳與被告陳宥慧間就系爭宜蘭縣房地之買賣關係不存在
    ，自屬無據，均應予駁回。其進而訴請被告高麗華、陳宥慧
    應將上開房地之所有權移轉登記塗銷，亦屬無理由，亦應併
    予駁回。
七、本件事證業已明確，兩造其餘攻擊、防禦方法及其他事證與
    主張，核對本件判斷不生影響，爰不一一論述，併此敘明。
八、結論：本件原告之訴為無理由、依民事訴訟法第385條第1項
    前段、第78條，判決如主文。
中    華    民    國    99    年    12    月    3     日
                  民事第一庭    法  官  陳文正
以上正本係照原本作成
如對本判決上訴，須於判決送達後20日內向本院提出上訴狀。如
委任律師提起上訴者，應一併繳納上訴審裁判費。
中    華    民    國    99    年    12    月    6     日
                                書記官  詹雪娥

司法院資訊處製作；財團法人民間司法改革基金會備份。
